臺灣高等法院臺中分院民事判決　　　　　 95年度上字第368號
上　訴　人　乙○○
　　　　　　　　　　　　號
上　訴　人　甲○○
　　　　　　　　　　　　巷13號
上列二人
訴訟代理人　林道啟律師
被上訴人　　行政院農業委員會林務局東勢林區管理處
　　　　　　　　　　　設台中縣豐原市○○路逸仙莊1號
法定代理人　丙○○　　住台中縣豐原市○○路逸仙莊1號
訴訟代理人　許哲嘉律師
上列當事人間請求返還林地等事件，上訴人對於中華民國95年9
月26日臺灣臺中地方法院95年度訴字第232號第一審判決提起上
訴，本院於96年2月27日言詞辯論終結，判決如下：
    主  文
原判決主文第四項關於命上訴人甲○○給付被上訴人超過自民國
95年2月25日起至交還土地之日止，按年給付被上訴人新台幣玖
仟參佰元之損害金部分，以及訴訟費用除確定部分外之裁判，均
廢棄。
上開廢棄部分，被上訴人於第一審之訴駁回。
上訴人其餘上訴駁回。
第一、二審訴訟費用除已確定部分外，由被上訴人負擔二十分之
一（上訴人甲○○部分），餘由上訴人負擔。
    事實及理由
一、被上訴人起訴主張：
　(一)被上訴人為坐落台中縣和平鄉大甲溪事業區第65林班地之管
  　理機關，其中假2-1、2-2、2-3地號林地經林管處組織變更
　　前之台灣省政府農林廳林務局東勢林區管理處交由原審被告
  　曾春惠栽植保育，並簽有「林地、工寮及地上物之保育切結
    書」，約定保育有效期間自民國87年3月9日起至92年3月8日
    ，必要時得再予延長重新訂立切結書。曾春惠於保育期限屆
    滿後並未續定切結書。又依系爭切結書第2條約定：「果木
    樹面積為保育面積30%，惟保安林地僅得種植喬木果樹，竹
    樹（果樹）栽植之種類、株數、期限及栽植方法如左：孟宗
    竹133株、梨66株、蘋果66株」，孟宗竹備註欄載明簽約前
    之58年12月已種植133株，60年4月就死亡之株數應補植至13
    3株，因此系爭林地上應有133株30年期以上之孟宗竹，然系
    爭林地目前僅有蘋果樹4株、梨樹卻有500株，另種植李樹3
    株、水蜜桃樹60株，並將原有孟宗竹133株全數剷除。又系
    爭切結書第8條約定：「保育人不得藉任何理由將所結書之
    保育林地轉讓他人或抵押借款」，惟曾春惠卻將系爭假2-1
    、2-2、2-3地號林地交予上訴人乙○○使用；再依第12條約
    定：保育人有越界栽植、或擅在林地內搭建房屋者，應即終
    止其保育工作，並將保育林地切結書無條件交還東勢處，並
    不得要求第6及第7條之承採權，曾春惠在系爭林地搭建水塔
    1個及工寮，已違反約定，被上訴人依約亦得終止保育關係
    ，並以起訴狀繕本之送達為終止保育關係之意思表示。爰本
    於所有物返還暨除去妨害請求權，請求曾春惠、及乙○○將
    地上物拆除或剷除，並返還系爭林地。系爭林地租約既已終
    止，曾春惠、及乙○○無權占有系爭林地，受有相當於租金
    之利益，以鄰地即臺中縣和平鄉○○段12地號土地公告現值
    每平方公尺新台幣（下同）50元乘以面積之年息5%計算之，
    每年為25,000元，併請求之。
  (二)另坐落台中縣和平鄉大甲溪事業區第65林班假3-1、假3-2及
    假3-3地號林地，經被上訴人東勢林管處組織合併前之台灣
    省政府農林廳林務局大甲林區管理處交由上訴人甲○○栽植
    保育，並簽有「林務局大甲林區管理處安置榮民竹林保育承
    諾書」。依該承諾書第19條約定，保育有效期間9年，於79
    年5月31日屆滿，並非永久安置；甲○○與被上訴人於屆滿
    後亦未續定承諾書。又依該承諾書第2條約定：「果木樹面
    積為保育面積10%，惟保安林地僅得種植喬木果樹。竹林（
    果樹）栽植之種類、株數、期限及栽植之方法：孟宗竹300
    株、蘋果150株、梨80株」，孟宗竹備註欄載明簽約前之60
    年4月已種植300株，系爭林地應有300株30年期以上之孟宗
    竹，惟目前僅有蘋果樹6株、梨樹卻有600株，另種植李樹20
    株、水蜜桃樹400株，並將原有孟宗竹全數剷除；又依承諾
    書第16條約定：保育人有越界栽植或擅在林地內搭建房屋者
    ，應即終止其保育工作，並將保育林地承諾書無條件交還，
    並不得要求第10及第11條之承採權，上訴人甲○○在系爭假
    3-1、3-2、3-3林地搭建水塔及工寮，已違反上開約定，依
    約亦得終止保育關係，並以起訴狀繕本之送達向甲○○終止
    保育關係之意思表示。爰本於所有物返還暨除去妨害請求權
    ，請求其將地上物拆除或剷除，並返還系爭林地。再系爭林
    地租約既已終止，甲○○無權占有系爭林地，受有相當於租
    金之利益，以鄰地即臺中縣和平鄉○○段12地號土地公告現
    值每平方公尺50元乘以面積之年息5%計算之，每年為41,750
    元，併請求等語。
二、上訴人乙○○則辯以：曾春惠於保育期限屆滿後並未續定切
    結書，惟當時係林務局叫其種蘋果及水梨。系爭林地原為曾
    春惠之夫與上訴人乙○○一起種植，收成均分，於曾春惠之
    夫死亡後，因無法耕作，就交由其種植。系爭林地上原本即
    有工寮，水塔則為其所搭建等語。
三、上訴人甲○○則以：其原為林務局之員工，應受到永久性安
    置，系爭承諾書之有效期間被刪除，是永久性安置。孟宗竹
    亦非其剷除的，且林務局曾同意若孟宗竹種不活，可以改種
    果樹；又系爭林地上之水塔及工寮係其向林務局申請，經核
    准後才搭建等語置辯。
四、原審判決：
    (一)上訴人乙○○應將坐落如原判決附圖一所示台中縣和平鄉
      大甲溪事業區第65林班假211、212、213地號，編號A所示
      面積1. 7432公頃林地上，編號B、C所示面積各為0.0268
      、0.0015公頃之工寮、編號E所示水塔1座均拆除、及將地
      上果樹等作物剷除，並將上開林地返還被上訴人。
    (二)上訴人甲○○應將坐落如原判決附圖二所示台中縣和平鄉
      大甲溪事業區第65林班假311、312、313地號，編號F、G
      所示面積各1.6866、0.5276公頃林地上，編號A、C、D、E
      所示面積長寬各為11.6、7.5公尺；10.9、6公尺；14．4
      、4.5公尺；10.2、7.5公尺之工寮、編號H、I、J所示水
      塔3座均拆除，及將地上果樹等作物剷除，並將上開林地
      均返還被上訴人。
    (三)上訴人乙○○應自95年3月21日起至返還第1項林地日止，
      按年給付被上訴人7,321元之損害金。
    (四)上訴人甲○○應自95年1月24日起至返還第2項林地日止，
      按年給付被上訴人9,300元之損害金。
    (五)並就被上訴人勝訴部分，酌定相當擔保金額准為假執行，
      及駁回被上訴人其餘之訴、及其餘假執行之聲請。
    上訴人不服原判決，提起本件上訴。
    （被上訴人就原審駁回其對原審被告曾春惠部分、及部分損
    害金敗訴部分，並未聲明不服，該部分已告確定，不在本院
    審酌範圍，附此敘明。）
五、上訴人於本院聲明，求為判決：
    (一)原判決廢棄。
    (二)上項廢棄部分，被上訴人於第一審之訴駁回。
    並補充陳述稱：
  (一)系爭承諾書應解釋為該保育期限僅係大甲林區管理處為方便
    管理，令保育人定期回報保育狀況之機置，而非於期限屆滿
    ，未另定承諾書時，接受永久安置之榮民，即喪失占有保育
    林地權利之約定，即保育人除有承諾書第16條所約定之情事
    ，大甲區管理處始有終止保育人保育工作之權利外，其接受
    永久安置之權利不得以期限限制。又依承諾書第10條約定：
    保育成林之主副產物為政府所有，但保育人得依台灣省林產
    物處分暫行規則第16條第1項第5款規定專案申請繳納價金後
    承採之（附註：果樹分收率在未有新規定之前，暫比照濫墾
    地內果樹分收12.5%），計算如下：1.竹林部分應繳價金（
    總生產×市價－至市場運費）×12.5/100。2.果樹部分應繳
    價金（總生產量×市價－至市場運費）×12.5/100，足證上
    訴人使用系爭土地，並非無償；再參上訴人製作之德基水庫
    集水區承租地查對紀錄表上有租期之記載，故其法律性質應
    為租賃。雖上訴人於承諾書所載期限屆滿後仍繼續使用系爭
    土地，惟大甲林區管理處並未即時表示反對，依民法第451
    條之規定，兩造就系爭林地應有不定期租賃關係存在，於被
    上訴人未合法終止租約前，上訴人係依租賃之法律關係占有
    系爭林地，自非無權占有。
  (二)再曾春惠與被上訴人間就系爭林地有不定期租賃關係，則曾
    春惠對系爭土地即非無權占有，而上訴人乙○○占有系爭林
    地之權源依附於曾春惠之承租權上，亦非無權占有，原審業
    已駁回被上訴人對曾春惠返還系爭林地之訴，被上訴人於此
    亦未聲明不服，益証曾春惠就系爭林地有租賃關係。
  (三)又被上訴人於命上訴人重新出具切結書時，並未主張上訴人
    於系爭土地上全部種植果樹為違約行為，足証其默示同意，
    否則應踐行法定之先行阻止義務，始能終止租約。
六、被上訴人於本院聲明，求為判決：上訴駁回。
    並補充陳述稱：
  (一)依切結書第6條、及承諾書第10條約定：「保育成林之主副
    產物為政府所有，但保育人得依台灣區國有林產物處分規則
    第15、16條之規定專案申請繳納價金後承採之。」、「保育
    成林之主副產物為政府所有，但保育人得依台灣省國有林產
    物處分暫行規則第16條第1項第5款之規定專案申請繳納價金
    後承採之。」，可知保育人專案申請繳納價金後僅得承採保
    育成林之主副產物，該價金並非使用保育林地之對價，故系
    爭切結書、及承諾書性質並非租賃契約自明。況曾春惠及甲
    ○○並未專案申請繳納價金承採保育成林之主副產物。
  (二)又依系爭切結書第15條約定：「本切結書有效期間5年，自
    87年3月9日起至92年3月8日止，必要時得再予延長重新訂立
    切結書。」，曾春惠保育期限應於92年3月8日屆滿，惟曾春
    惠於保育期限屆滿後並未與被上訴人續定切結書，故在原切
    結書已因期滿失效後，曾春惠、及上訴人乙○○繼續占有系
    爭林地，自屬無權占有。
  (三)上訴人甲○○保育期限應於79年5月31日屆滿，惟甲○○於
    保育期限屆滿後並未與被上訴人續定承諾書，故甲○○於原
    承諾書已因期滿失效後繼續占有系爭林地，自屬無權占有。
    縱認系爭契約為租賃契約，惟業逾租賃期限，曾春惠、乙○
    ○及甲○○雖繼續使用系爭林地，已成為不定期租賃，被上
    訴人依法得隨時主張終止，被上訴人業以本件起訴狀繕本送
    達時表明終止契約之意思表示，系爭契約業經終止，上訴人
    屬無權占有自明等語。
七、查被上訴人主張其為系爭林地之管理機關，系爭假2-1、2-2
    、2-3地號林地，前經台灣省政府農林廳林務局東勢林區管
    理處交由上訴人曾春惠栽植保育，簽有「林地、工寮及地上
    物之保育切結書」，保育有效期間自87年3月9日起至92年3
    月8日止，必要時得再予延長重新訂立切結書，又系爭林地
    目前由上訴人乙○○占用其上之工寮、水塔、及栽植地上果
    樹等作物，面積、及範圍如原判決附圖一所示；另系爭假3-
    1、3-2、3-3地號林地，前經台灣省政府農林廳林務局東勢
    林區管理處交由上訴人甲○○栽植保育，並簽有「林務局大
    甲林區管理處安置榮民竹林保育承諾書」，目前由上訴人甲
    ○○占用其上之工寮、水塔、及地上果樹等作物，面積、及
    範圍如原判決附圖二所示等事實，業據被上訴人提出保育位
    置圖、台灣省政府農林廳林務局函、切結書、承諾書、查對
    紀錄表、現況照片、土地登記謄本、及實測圖等件為證，復
    為上訴人乙○○、甲○○所不爭執，堪信被上訴人上開之主
    張為真實。惟被上訴人主張：
  (一)訴外人曾春惠於保育期限屆滿後並未續定切結書，亦具有不
    定期租賃之性質，其已以起訴狀繕本通知終止租約；且曾春
    惠將系爭假2-1、2-2、2-3地號林地交予上訴人乙○○使用
    ，有違系爭切結書第2條、第8條及第12條之約定，被上訴人
    自得為終止租約之意思表示。
  (二)被上訴人與上訴人甲○○所簽訂之上開承諾書，並非永久安
    置，已逾保育期間，因未續定契約，為不定期租賃性質，其
    已以起訴狀繕本通知終止租約；且甲○○亦違反承諾書第2
    條約定事項，被上訴人自得依承諾書第16條第4、5款約定，
    終止租賃關係。
    被上訴人上開主張，為上訴人所否認，並以上詞置辯。
八、關於上訴人乙○○部分：
　　經查：(一)被上訴人於87年3月9日與上訴人曾春惠就系爭假2-
  　1、2-2、2-3地號林地，簽訂系爭切結書，依第6條約定：保
    育成林之主副產物為政府所有，但保育人得專案申請繳納價
    金後承採之；第8條約定：保育人不得藉任何理由將所結書
    之保育林地轉讓他人或抵押借款；又依第15條約定，保育有
    效期間自87年3月9日起至92年3月8日止，必要時得再予延長
    重新訂立切結書。依上開約定，系爭切結書既有承採前須繳
    納價金始得為之，足見；曾春惠使用系爭林地須支付對價方
    能採收其上果實等作物，核系爭切結書之性質，應屬租賃法
    律關係。又系爭切結書約定，保育人不得將系爭林地轉讓他
    人，違者，得依切結書第12條第4款約定，終止其保育工作
    ，曾春惠將系爭假2-1、2-2、2-3地號林地轉讓予上訴人乙
    ○○耕作，且目前仍由上訴人乙○○占有使用中之事實，已
    為其等所不爭執，曾春惠違反上開約定，被上訴人已於原審
    以起訴狀繕本之送達向曾春惠終止系爭保育關係之意思表示
    （見原審卷第6頁），堪認被上訴人與曾春惠間系爭租賃契
    約已因該終止之意思表示而告消滅。又依第15條約定，系爭
    保育契約有效期間已於92年3月8日屆滿，曾春惠於該期限屆
    滿後，並未與被上訴人續訂切結書，曾春惠於上開期限屆滿
    後仍在系爭林地有使用收益，被上訴人未即為表示反對之意
    思，應視為不定期限租賃契約，惟不定期租賃，出租人依法
    得隨時主張終止，雖上開起訴狀繕本記載之終止事由，係以
    曾春惠違反系爭切結書第8條、第12條第3、4款之情事而終
    止之意思表示，然依舉重明輕法理，應可認被上訴人亦有未
    附任何條件，終止系爭不定期租賃契約之意思表示在內。，
    因之；系爭租約無論依違約轉讓約定、或不定期租約隨時終
    止之規定，均已因被上訴人上開終止之意思表示而告消滅，
    曾春惠就系爭林地已無任何權源，其將系爭林地、及其上之
    工寮、水塔、所植果樹等地上物違約轉讓予被上訴人乙○○
    ，被上訴人乙○○占用系爭林地，即屬無權占有，其因該受
    讓而取得系爭林地上工寮、水塔、及所植果樹等作物之事實
    上處分權，則被上訴人本於民法第767條所有物返還暨除去
    妨害請求權，請求上訴人乙○○應將上開地上物拆除、剷除
    ，並返還系爭林地，即為有理由，應予准許。(二)次按判決書
    內應記載之理由，如第二審關於攻擊或防禦方法之意見及法
    律上之意見與第一審判決相同者，得引用之；如有不同者，
    應另行記載。關於當事人提出新攻擊或防禦方法之意見，應
    併記載之。民事訴訟法第454條第2項定有明文。經查：被上
    訴人併依不當得利之法律關係，請求上訴人乙○○應自起訴
    狀繕本送達翌日即95年3月21日起至返還系爭林地日止，按
    上開占用範圍系爭林地申報總價年息3%計算相當於租金之不
    當得利按年給付以7,321元計算之不當得利，為有理由，而
    為被上訴人上開勝訴之判決，原判決就兩造此部分之攻擊或
    防禦方法，所記載之理由，經核並無違誤，且與法相符，為
    本院所採，爰均引用之（請參考第一審判決書第8至9頁記載
    ），不再贅述。
九、關於上訴人甲○○部分：
　　經查：(一)被上訴人與上訴人甲○○就系爭假3-1、3-2、3-3
　  地號林地簽訂承諾書，依第2條約定：保育期間自70年6月1
    日起至79年5月31日止；第10條約定：保育成林之主副產物
    為政府所有，但保育人得專案申請繳納價金後承採之。依上
    開約定，上訴人甲○○於承採前須繳納價金始得為之；又承
    採期間於79年5月31日屆至，系爭承諾書之性質，亦屬租賃
　  法律關係，而上訴人甲○○於保育期間屆滿後，並未與被上
    訴人再續定租約，仍在系爭林地上為使用收益之事實，被上
    訴人亦未即為表示反對之意思，應視為不定期限租賃契約；
    而不定期租賃，出租人依法得隨時主張終止，被上訴人於起
    訴時已以起訴狀繕本之送達為上開終止契約之意思表示（見
    原審卷第7頁），系爭租約即因被上訴人終止而告消滅，理
    由亦如前述，上訴人甲○○就系爭林地已無任何權源，則被
    上訴人本於本於終止租賃契約、及民法第767條所有物返還
    暨除去妨害請求權，請求上訴人上訴人甲○○應將系爭林地
    上之工寮、水塔、及所植果樹等作物拆除、及剷除，並返還
    系爭林地，即為有理由，應予准許。上訴人甲○○雖以：其
    原為林務局之員工，系爭承諾書之有效期間被刪除，其受到
    永久性之安置等語，惟系爭承諾書已明定保育期間至79年5
    月31日止，上訴人上開所辯，認係永久性安置云云，自屬無
    據。(二)至上訴人甲○○於系爭租約終止後，猶占用系爭林地
    ，乃無權占用系爭林地而受有利益，並致被上訴人受有損害
    ，被上訴人自得請求返還利益。原判決認以上訴人甲○○占
    用系爭林地申報總價年息3%計算相當於租金之不當得利，經
    計算結果，上訴人甲○○應自起訴狀繕本送達翌日即95年1
    月24日起至返還系爭林地日止，按年給付相當租金之損害金
    9,300元，惟按租賃未定期限者，各當事人得隨時終止契約
    。但有利於承租人之習慣者，從其習慣。前項終止契約，應
    依習慣先期通知。但不動產之租金，以星期、半個月或一個
    月定其支付之期限者，出租人應以曆定星期、半個月或一個
    月之末日為契約終止期，並應至少於一星期、半個月或一個
    月前通知之。民法第450條第2、3項定有明文。兩造間之系
    爭租約既為不定期租賃契約之性質，已如上述，而被上訴人
    終止不定期租約，依習慣固應於相當期間前預行通知，惟未
    先行通知，如已經過相當期間者，應解為經過民法第450條
    第3項所規定最長之期間一個月後即生契約終止之效力（最
    高法院95年度台上字第1466號判決參照）。被上訴人於95年
    1月24日向上訴人甲○○表示終止系爭契約，雖未附相當期
    間預行通知，惟迄今已超過該法條所定之最長之期間一個月
    ，則系爭租賃契約應於95年2月24日起，因被上訴人上開終
    止之意思表示而消滅。原審認系爭租約於95年1月24日即生
    終止之效力，且命上訴人自該時起給付上開損害金，尚有未
    洽。系爭林地租賃關係既於95年2月24日起始因合法終止而
    消滅，則上訴人甲○○應自翌日即95年2月25日起按年給付
    上開損害金9300元，被上訴人於超過上開期間起算相當於租
    金之損害金，洵屬無據，應予駁回。
十、綜上所述；被上訴人本於終止租約、無權占有所有物返還請
    求權、及不當得利等法律關係，訴請上訴人應各返還如原判
    決主文第一、二項所示之工寮、水塔、及地上果樹等作物拆
    除、及剷除，並將系爭林地返還被上訴人，及命上訴人乙○
    ○應自95年3月21日起至返還第1項林地日止，按年給付被上
    訴人7,321元之損害金；及命上訴人甲○○自95年2月25日起
    至返還第2項林地日止，按年給付被上訴人9300元之損害金
    ，被上訴人之請求在上開範圍內為有理由，應予以准許，至
    逾此範圍之請求，為無理由，應予駁回。原審以被上訴人之
    請求於上開範圍內予以准許、及為假執行宣告，核與法相符
    ，上訴人上訴意旨求予廢棄改判，為無理由，此部分上訴應
    予駁回；惟原判決就上訴人甲○○部分於超過上開金額部分
    ，為上訴人甲○○敗訴之判決，容有未洽，上訴意旨指摘原
    判決不當，求予廢棄改判，就該部分為有理由，自應由本院
    廢棄改判，如主文第二項所示。
十一、本案事實已臻明確，兩造其餘攻擊防禦方法，經核均不足
      以影響本判決結果，爰不一一論述。
十二、據上論結，本件上訴為一部有理由、一部無理由，依民事
      訴訟法第449條第1項、第450條、第78條、第85條第1項前
      段，判決如主文。
中　　華　　民　　國　　96　　年　　3　　月　　13　　日
                  民事第四庭　 審判長法　官　黃斐君
                                     法  官　陳蘇宗
                             　  　　法  官　張浴美
以上正本係照原本作成。
上訴人共同上訴時，得上訴。
如對本判決上訴，須於收受判決送達後二十日內向本院提出上訴
書狀，其未表明上訴理由者，應於提出上訴後二十日內向本院提
出上訴理由書 (須按他造人數附具繕本)。
上訴時應提出委任律師為訴訟代理人之委任狀。具有民事訴訟法
第四百六十六條之一第一項但書或第二項之情形為訴訟代理人者
，另應附具律師及格證書及釋明委任人與受任人有該條項所定關
係之釋明文書影本。
　　　　　　　　　　　　　　　　　　書記官　郭振祥
中　　華　　民　　國　　96　　年　　3 　　月　　14　　日
                                                      Ｃ
